臺灣臺中地方法院民事判決　　　　　　　95年度訴字第1249號
原　　　告　　庚○○
訴訟代理人　　己○○
被　　　告　　丁○○
兼訴訟代理人　甲○○
被　　　告　　丙○○
被　　　告　　乙○○
上列四人共同
訴訟代理人　　鄧雲奎律師
上列當事人間確認通行權存在等事件，本院於民國96年1月22日
言詞辯論終結，判決如下：
    主  文
原告之訴駁回。
訴訟費用由原告負擔。
    事實及理由
壹、原告起訴主張：
  一、原告所有坐落臺中市○○區○○段61地號土地（以下簡稱
      系爭61號土地），四邊均毗鄰他人土地，對外與公路無法
      聯絡，形成袋地，不能為通常使用，而四鄰土地中，原告
      為通行至公路必要之範圍內，最為便捷且致被通行之土地
      損失最小者，需通行被告甲○○、丁○○共有之坐落同段
      59 -3地號土地（以下稱59-3號土地）如附圖一所示甲方
      案Ａ'部分面積77平方公尺及被告丙○○、乙○○共有之
      坐落同段59-2地號土地（以下稱59-2號土地）如附圖一所
      示甲方案Ａ部分面積9平方公尺之土地，合計約86公尺（
      以下稱甲方案）即可抵達旱溪西路之馬路，不僅未破壞被
      告共有土地之完整，亦不妨礙其正常使用，惟因兩造協商
      無法達成協議，致原告之通行權無法明確。
　二、對被告之抗辯則主張：
  (一)原告所有系爭61號土地多年來係經由被告所有59-2、59
      -3 號土地與公路連絡，顯屬依通常使用所必要，且有兩
      造便捷互得利益之情形，否則被告何能容忍原告通行多年
      ，而無反對之表示。再者，原告所有系爭61號土地及被告
      所有59-3、59-2號土地，目前均出租與訴外人戊○○供為
      遊覽車停車場之用，原告僅請求系爭61號土地與道路聯絡
      最方便處，選擇被告提供最少面積土地處為通行，如原告
      將來可通行甲方案，係對於被告等所受損害最少者之地點
      為之，原告既無權修築圍牆禁止被告通行，又59、59-3號
      土地係被告甲○○、丁○○所有，59-2號土地則為被告丙○○、乙○○所有，被告等為父母子女關係，渠所有上開
      土地均可合併使用，自無礙其59-2、59-3號土地之通行及
      整體利用之情形
  (二)依民法第787條第1項所定之通行權，其主要目的，不僅專
      為調和個人所有之利害關係，且在充分發揮袋地之經濟效
      用，以促進物盡其用之社會整體利益，被告所辯前開法律
      所定之通行權僅係指「個人」之通行權，並非指「公司營
      業人」之通行權，將來若停車場租約終止後，勢必由個人
      使用，則原告需由公路由人工搬運任何物品至原告之土地
      ，如無被告之供役地以供通行連接道路，原告需役地之經
      濟效用，顯已喪失殆盡，不言而喻。再者，依被告所主張
      如附圖二所示之乙方案，被告提供通行之59-3號17平方公
      尺、59-2號其中50平方公尺及59-5地號其中60平方公尺之
      土地（以下稱乙方案），面積合計127平方公尺，顯較原
      告所主張通行之甲方案面積僅86平方公尺，多出41平方公
      尺，且造成被告前開3筆土地穿透，其所受之損害，顯較
      原告所主張之甲方案為大。又如其附圖二乙方案所示Ａ''
      部分所示轉彎處其角度小於45度，供通行之道路寬度又僅
      為2公尺，不僅小轎車無法轉彎，寬達1.9公尺之遊覽車、
      寬2公尺之貨運車，更不能轉彎通行，他日如有聯結車時
      如何轉彎，車輛如何進出以達與公路連絡而充分發揮原告
      需役地之經濟效用。此外，如被告所提上開乙方案，原告
      需行經60餘公尺之彎曲狹窄通路，既造成原告因路徑狹窄
      無法轉彎之諸多不便，且倍增之使用面積，勢必讓原告多
      付出使用被告供役地之租金甚鉅，對於原告造成不利，其
      故意刁難原告之目的，至為灼然。依誠信原則，於民法第
      787條第1項所定袋地通行權之情形，亦有其適用，被告上
      開乙方案之主張，自有違誠信原則而不可採。
  (三)原告之需役地即系爭61地號土地及被告之供役地59-3、59
      -2、59-5地號土地，全部經臺中市政府都市計劃編定為公
      園用地，是兩造所有上開土地均已無法供為建築房屋之用
      ，今僅能供租與他人為遊覽車停車之用，即便他日不續租
      為停車場之用，亦僅得回復為耕作農作物使用，依甲方案
      之路徑通行，對於被告所有之土地，並無妨害，且原告依
      法亦按地價給付供役地之租金，亦不生任何損害於被告。
  三、為此，爰依民法第787條之規定，提起本件訴訟等語。並
      聲明(1)確認原告對於被告丙○○、乙○○共有之坐落59-2
      地號土地內如附圖一所示甲方案Ａ部分面積9平方公尺；
      對被告甲○○、丁○○共有之59-3地號土地內如附圖一所
      示甲方案Ａ'部分面積77平方公尺，合計86平方公尺，即
      甲方案有通行權存在。(2)被告在上開原告有通行權存在之
      土地上不得有妨礙原告通行之行為。(3)訴訟費用由被告負
      擔。
貳、被告則以：
  (一)原告主張通行如附圖一所示之甲方案將會攔腰切斷被告所
      有前開59-3號與59-2號土地之連接使用，又坐落臺中市○○區○○段59、59-5地號土地（以下稱59、59 -5號土地
      ）亦屬被告甲○○所有，其中59號土地現全部由被告作為
      大型遊覽車之停車場使用，59-3、59-2及59-5號土地均出
      租予訴外人戊○○作洗車場使用，期限至96年7月31日止
      。又前開59-3號土地與59號土地連接併同使用，對被告甲○○、丁○○有整體使用之重大利益存在，若按原告所主
      張之甲方案通行，勢將嚴重損害被告所有59-3號土地（作
      洗車廠使用）與59地號土地（作大型遊覽車停車場使用）
      之整體使用利益；原告前開所稱其無權修築圍牆而禁止被
      告通行云云，然實質上，若依原告所提之甲方案通行，被
      告所有土地之整體性使用必遭重大損害，自不因原告有無
      興建圍牆而有差別。是原告主張之甲方案既嚴重損害被告
      權益，自有違民法第787條第2項之規定意旨。
  (二)民法第787條所規定之袋地所有人之通行權，僅係指「個
      人」之通行權，並非指「公司」營業人之通行權，故原告
      前開指稱其1.9公尺寬之遊覽車無法通行被告擬提供之2公
      尺寬之通行道路云云，顯然誤解法律；何況目前兩造所有
      之上開土地均出租予同一訴外人戊○○供遊覽車停車場之
      用，但未來終止租約後，勢必回歸個人使用道路，原告以
      目前現況之遊覽車寬度作為通行道路寬度之請求標準，自
      非可採。又被告擬提供予原告通行之乙方案，土地面積合
      計127平方公尺，雖大於原告所擬通行之甲方案，但被告
      既願提供面積較多之乙方案供通行，係因原告所擬通行之
      甲方案之道路位置，確實重大損害被告所有土地之整體利
      用，否則被告豈願提供較多土地面積之乙方案？至被告提
      出之乙方案中部分道路之轉彎角度縱然小於45度，但以2
      公尺之道路寬度而言，已足供小自客車之轉彎行駛通過，
      原告提出之質疑尚非可採。
  (三)兩造之土地目前既均出租予同一訴外人戊○○作為供遊覽
      車停車之用，原告可自由進出通行，並無遭任何人阻擾通
      行之情，再者，爾後兩造如與承租人戊○○終止租約，原
      告通行至公路之途徑僅供小自客車使用為已足，並非供遊
      覽車使用，且通行途徑之兩側不會有建物，其通至公路途
      徑之寬度以2公尺為宜。何況59-2、59-3號土地業經臺中
      市政府都市發展局於民國93年6月15日以府土都字第0930
      0 91958號公告變更臺中市都市計畫，主要計畫中將之規
      劃為公園用地，原告顯無袋地通行之問題，從而原告提起
      本件訴訟，顯無必要，應予駁回等語置辯。並聲明：請求
      駁回原告之訴。
參、經兩造協議整理及簡化爭點如下：
    下列兩造不爭執之事實: 核與卷附證據相符，並為兩造所不
    爭執，本院採為判斷依據。
  （一）系爭61號土地為原告所有，但因與公路無適宜之聯絡，
        對外與公路不通，形成袋地。
   (二) 59-2地號土地為被告丙○○、被告乙○○所有；59-3號
        土地為被告丁○○、甲○○所有。上述2筆土地及系爭
        61號土地業經臺中市政府都市發展局於93年6月15日以
        府土都字第0930091958號公告變更台中市都市計劃主要
        計畫中規劃為公園用地，往後均不能供建築使用。
   (三) 原告所有系爭土地與被告所有上開地號土地，現均出租
        同一人供遊覽車停車場及作洗車場使用，出租期限至96
        年7月31日，又上開土地並非民法第789條規定之情形。
肆、得心證之理由：
一、按確認法律關係成立或不成立之訴，非原告有即受確認判決
    之法律上利益者，不得提起之，民事訴訟法第247條定有明
    文。又法律關係之存在與否不明確，致原告在私法上之地位
    有受侵害之危險，而此危險得以對於被告之確認判決除去之
    者，即得依民事訴訟法第247條之規定提起確認之訴。最高
    法院著有84年度台上字第1368號判決、52年台上字第1922號
    判例足資參照。又民法第787條及第789條之必要通行權，以
    土地因與公路無適宜之聯絡，致不能為通常使用者為成立要
    件。前開所謂公路，並不限於國道或省市路○○○○道路，
    凡可供公眾通行之道路均屬之。經查，原告主張其所有系爭
    61號土地，毗鄰被告所有之59-2、59-3、59-5號土地，且與
    公路無適宜之聯絡，而為袋地等語，被告對於系爭61號土地
    為袋地並不爭執，且據原告提出地籍圖附卷為佐，觀諸該地
    籍圖顯示系爭61號土地，無任何國道或省市路○○○○道路
    或可供公眾通行之道路可通行至公路，顯與公路無適宜之聯
    絡，致不能為通常使用，堪可認係屬袋地。惟原告主張其有
    必要之通行權如附圖所示甲方案，為被告所爭執，則原告主
    張其有袋地通行權之法律關係存否不明確，主觀上認其在法
    律上地位有不安之狀態存在，且此種不安狀態，能以確認判
    決將之除去，原告自有即受確認判決之法律上利益，合先敘
    明。
二、按權利保護要件中之關於訴訟標的之法律關係之要件，與關
    於當事人適格之要件不同，前者屬於實體上權利保護要件，
    即所主張之法律關係存否之問題，後者屬於訴訟上權利保護
    要件，即就所主張之法律關係有無為訴訟之權能之問題。又
    所謂權利保護要件是否欠缺，應以事實審言詞辯論終結時是
    否存在為基準，原告起訴時，雖已備權利保護要件，如於事
    實審言詞辯論終結時欠缺者，則應認原告之訴為無理由，而
    為其敗訴之判決；縱因情事變更導致權利保護要件之欠缺者
    亦然，最高法院著有71年台上字第3366號、75年度台上字第
    1477號判決足參。又按土地因與公路無適宜之聯絡，致不能
    為通常使用者，土地所有人得通行周圍地以至公路。民法第
    787條固定有明文。惟土地是否不能為通常使用，應斟酌土
    地之形狀、面積、位置及用途定之。最高法院亦著有81 年
    度台上字第2453號判決足資參照。經查，兩造之上開土地目
    前均出租予同一訴外人戊○○作為供遊覽車停車之用，且據
    證人戊○○到院證稱「（法官問：提示土地租賃契約書，是
    否你與原告簽訂的？）是的，我向原告租賃北屯段61地號土
    地全部，租期到96年7月31日止，作為停車場之用，我也有
    向被告丙○○、被告乙○○租賃北屯段59之2，向被告丁○○、被告訴訟代理人甲○○租賃59之3、59之5地號土地，有
    一部分作停車場，一部分作洗車場，租期到96年7月31日止
    ，車子出入由我處理，系爭土地為台中市政府作為公園預定
    地。現在車輛進出位置是如測量圖甲方案的情形，我的遊覽
    車如果依照乙方案是無法通過，但如是一般轎車就可以。」
    等語，在卷可憑，證人戊○○所證現在車輛進出位置是如測
    量圖甲方案的情形等語，則系爭61號土地現出入均可聯絡道
    路，並無滯礙難行之處，似非不能為通常使用。又兩造將上
    開土地出租與同一訴外人戊○○使用，為兩造所是認，且據
    證人提出其與原告之租約影本附卷為憑，該租約載明租期至
    96 年7月31日止，是系爭61號土地雖屬袋地，但承租系爭61
    號土地之第三人戊○○已證述現無不能為通常使用之情形，
    兩造與其租約現仍存續中，此於本院言詞辯論終結前亦如是
    ，則原告所主張之法律關係有無為訴訟之權能之問題，非無
    詳究之餘地，如上開租約屆期後，兩造是否必然終止租約，
    尚屬不確定之事，復以兩造所有上開土地均經臺中市政府都
    市發展局於93年6月15日以府土都字第0930091958號公告變
    更台中市都市計劃主要計畫中規劃為公園用地，往後均不能
    供建築使用等情，亦為兩造所是認，縱上開租約屆期後，兩
    造必然終止租約，惟在都市計劃已編定其用途之情形下，系
    爭土地既無法供建築使用，有無必要確認其通行權，揆諸前
    開說明，斟酌系爭土地之用途，及原告現實際上並無使用系
    爭61號土地，其訴請確認系爭土地對於被告所有之鄰地有通
    行權存在，顯無權利保護之必要，被告所辯尚非無因，從而
    ，原告請求確認通行權存在，被告應容忍其通行59-2、59
    -3 號土地上甲方案面積合計86平方公尺，並不得有任何妨
    礙通行之行為，尚嫌無據，不應准許。
伍、本件判決之基礎已臻明確，兩造其餘之攻擊防禦方法及舉證
    ，於判決結果均無影響，毋庸一一論列，併此敘明。
陸、據上論結，本件原告之訴為無理由，依民事訴訟法第78條，
    判決如主文。
中　　華　　民　　國　　96　　年　　2 　　月　　15　　日
                  民事第一庭    法  官  張惠立
正本係照原本作成。
如對本判決上訴，須於判決送達後20日內向本院提出上訴狀。
中　　華　　民　　國　　96　　年　　2 　　月　　15　　日
                                書記官
